【裁判字號】    95,重上更(一),213
【裁判日期】    950809
【裁判案由】    偽造文書等
【裁判全文】
臺灣高等法院臺南分院刑事判決   95年度重上更(一)字第213號
上  訴  人
即  被  告  辛○○○
選任辯護人  黃木春律師
上列上訴人因偽造文書等案件，不服臺灣嘉義地方法院90年度訴
字第430號中華民國91年12月31日第一審判決（起訴案號：臺灣
嘉義地方法院檢察署90年度偵字第3513號），提起上訴，判決後
經最高法院第一次發回更審，本院判決如下：
    主  文
原判決撤銷。
辛○○○連續行使偽造私文書，足以生損害於他人，處有期徒刑
壹年。
    事  實
一、辛○○○在嘉義縣朴子市○○○路卅七之廿一號住處，自任
    會首，並以夫蔡秀雄（業經檢察官為不起訴處分確定）名義
    為互助會會首，經營附表編號一、二所示之互助會，並發給
    會員僅有會員人數，但無會員名稱之會簿。其中附表編號一
    所示之互助會，有潘金寶（許峻榮之妻，以許峻榮名義參加
    ）、柯黃惠娟（即和順鋁門窗，以和順名義參加）、葉松霖
    、戊○○（侯吉煌之妻，以侯吉煌名義參加）、甲○○○、
    蘇成村、吳水蓮、庚○○○及乙○○等人參加為會員，約定
    每會會款新台幣（下同）二萬元，會員連會首共計二十六人
    ，於每月十日晚上八時在上址開標，採內標方式進行競標合
    會金，以標息最高者得標，死會會員每期需繳納二萬元之會
    款，活會會員每期繳納二萬元扣除標息後之會款予會首，再
    由會首轉交得標人；附表編號二所示之互助會，有潘金寶（
    以許峻榮名義參加）、黃芳春（李東熹之妻，以李東熹名義
    參加）、丁○○、戊○○（以侯吉煌名義參加）、吳宏名、
    林嘉陽、庚○○○及乙○○等人參加為會員，約定每會會款
    二萬元，會員連會首共計二十二人，每月二十日晚上八時在
    上址開標，採內標方式進行競標合會金，以標息最高者得標
    ，死會會員每期需繳納二萬元之會款，活會會員每期繳納二
    萬元扣除標息後之會款予會首，再由會首轉交得標人。未料
    戊○○、丁○○等人加入該互助會後，辛○○○竟基於意圖
    為自己不法之所有及行使偽造私文書之犯意，並基於概括之
    犯意，而為下列行為：
  (一)附表編號一部分：辛○○○自八十七年六月十日起至同年七
    月十日止，於該互助會第二十、二十一會次在上址開標時，
    連續在上址，以在一空白紙上偽造不詳姓名互助會會員之署
    押，並分別填載五千三百元（第二十會次）、五千五百元（
    第二十一會次）之利息之方式，而偽造成內容係依民間互助
    會之習慣，足以表示出標人及其競標之利息等用意之証明之
    準私文書即標單一紙後，提出該偽造之標單參與該次互助會
    競標，而行使偽造之準私文書，致第二十會次之活會會員潘
    金寶、柯黃惠娟、葉松霖、戊○○、甲○○○、蘇成村及不
    詳姓名之活會會員共七人均陷於錯誤，而分別交付第二十會
    次之活會款各一萬四千七百元，合計十萬二千九百元與辛○○○（一萬四千七百元乘以活會人數合計七人），另致第二
    十一會次之活會會員潘金寶、柯黃惠娟、葉松霖、戊○○、
    甲○○○、蘇成村等人陷於錯誤，而分別交付該會次之活會
    款一萬四千五百元，合計八萬七千元與辛○○○（一萬四千
    五百元乘以活會人數合計六人），足生損害於第二十會次之
    活會會員潘金寶、柯黃惠娟、葉松霖、戊○○、甲○○○、
    蘇成村及該不詳姓名之活會會員一名；第二十一會次之活會
    會員潘金寶、柯黃惠娟、葉松霖、戊○○、甲○○○、蘇成
    村等人之權益。
  (二)附表編號二部分：辛○○○於八十七年五月二十日、同年八
    月二十日，於該互助會第十五會次、第十八會次在上址開標
    時，連續在上址，以在一空白紙上偽造不詳姓名互助會會員
    之署押，並分別填載四千六百元（第十五會次）、五千五百
    元（第十八會次）之利息之方式，而偽造成內容係依民間互
    助會之習慣，足以表示出標人及其競標之利息等用意之証明
    之準私文書即標單一紙後，提出該偽造之標單參與該次互助
    會競標，而行使偽造之準私文書，致第十五會次之活會會員
    潘金寶（二會）、黃芳春、丁○○、戊○○、乙○○及不詳
    姓名之活會會員二名陷於錯誤，而分別交付第十五會次之活
    會款各一萬五千四百元合計十二萬三千二百元（一萬五千四
    百元乘以活會人數合計八人）與辛○○○，另致第十八會次
    之活會會員潘金寶（二會）、黃芳春、丁○○、戊○○、乙○○等人陷於錯誤，而交付該會次之活會款各一萬四千五百
    元，合計八萬七千元與辛○○○（一萬四千五百元乘以活會
    人數合計六人），足生損害於第十五會次之活會會員潘金寶
    （二會）、黃芳春、丁○○、戊○○、乙○○及不詳姓名之
    活會會員二名，第十八會次之活會會員潘金寶（二會）、黃
    芳春、丁○○、戊○○、乙○○等人之權益。嗣於八十七年
    九月辛○○○無故停標，上述二組互助會員理應各剩四個活
    會會員，經戊○○、丁○○、甲○○○等人追查後，附表編
    號一互助會尚有六個活會會員即潘金寶、柯黃惠娟、葉松霖
    、戊○○、甲○○○、蘇成村；附表編號二之互助會尚有六
    個活會會員，即潘金寶（二會）、黃芳春、丁○○、戊○○
    、乙○○，始知受騙。合計被告詐得之款項為四十萬零一百
    元（十萬二千九百元、八萬七千元、十二萬三千二百元、八
    萬七千元）。
二、案經丁○○、戊○○及甲○○○委託己○○律師代理訴請臺
    灣嘉義地方法院檢察署檢察官偵查起訴。
    理  由
甲、証據能力部分：
  (一)按中華民國九十二年一月十四日修正通過之刑事訴訟法施行
    前，已依法定程序進行之訴訟程序，其效力不受影響，刑事
    訴訟法施行法第七條之三但書定有明文。查告訴人即被害人
    甲○○○、丁○○、戊○○於偵查或原審之指証，被害人許
    峻榮、葉松霖、柯黃慧娟於偵查中之指証，均係刑事訴訟法
    施行前，依原有效之正當程序所為之指証，揆之上開規定，
    亦難認無証據能力。
  (二)又被告以外之人於審判外之陳述，雖不符前四條之規定，而
    經當事人於審判程序同意作為證據，法院審酌該言詞陳述或
    書面陳述作成時之情況，認為適當者，亦得為證據。當事人
    、代理人或辯護人於法院調查證據時，知有第一百五十九條
    第一項不得為證據之情形，而未於言詞辯論終結前聲明異議
    者，視為有前項之同意，刑事訴訟法第一百五十九條之五定
    有明文。查告訴人甲○○○、丁○○、戊○○及被害人許峻
    榮、葉松霖、柯黃慧娟等人於偵查之指証，被告及其辯護人
    於準備程序、審判程序均未爭執該等告訴人指証之証據能力
    ；而告訴人甲○○○、丁○○、戊○○，被害人許峻榮、葉
    松霖、柯黃慧娟等人偵查筆錄作成之情況，告訴人甲○○○
    、丁○○、戊○○等人既於偵查中提起本件告訴，另許峻榮
    、葉松霖、柯黃慧娟又係本件之被害人，彼等於偵查中自無
    違反自由意志而為指証之可能，本院審酌上開告訴人及被害
    人偵查筆錄製作之情況，認為適當，則告訴人甲○○○、丁○○、戊○○，被害人許峻榮、葉松霖、柯黃慧娟於偵查中
    之指証，自有証據能力。
乙、實體方面：
一、訊據上訴人即被告辛○○○固不否認召募附表編號一、二之
    互助會，而上揭潘金寶、柯黃惠娟、葉松霖、戊○○、甲○○○、蘇成村、黃芳春、丁○○、乙○○等人均為活會會員
    等事實。但矢口否認有何冒標之詐欺及行使偽造私文書等犯
    行，辯稱「附表編號一、二之互助會，均同時各召有二組互
    助會，惟標單及會簿都已遺失，其餘會員亦不詳，並提出附
    表編號一第二十二次會八十七年八月十日得標人吳水蓮收取
    會款簽單及同日亦為第二十二次會得標人庚○○○收取會款
    之簽單，附表二第十六次會八十七年六月二十日得標人乙○○收取會款簽單及同日亦為第十六次會得標人林嘉陽收取會
    款之簽單、又第十七次會八十七年七月二十日庚○○○收取
    會款簽單及同日亦為第十七次會得標人吳宏名收取會款之簽
    單等為證，證明於上開時日於同一時期各召開二組互助會云
    云。
二、經查：
  (一)上訴人即被告召募附表所示之互助會，各該互助會之起、迄
    時間，每會二萬元，會首連同會員人數均如附表編號一、二
    所示，附表編號一之互助會並有潘金寶（許峻榮之妻，以許
    峻榮名義參加）、柯黃惠娟（即和順鋁門窗，以和順名義參
    加）、葉松霖、戊○○（侯吉煌之妻，以侯吉煌名義參加）
    、甲○○○、蘇成村、吳水蓮、庚○○○及乙○○等人為會
    員，附表編號二所示之互助會，有潘金寶（以許峻榮名義參
    加）、黃芳春（李東熹之妻，以李東熹名義參加）、丁○○
    、戊○○（以侯吉煌名義參加）、林嘉陽、庚○○○及乙○○等人等人為會員，各該互助會於每月十日、二十日晚上八
    時在上址開標，採內標方式進行競標合會金，以標息最高者
    得標，死會會員每期需繳納二萬元之會款，活會會員每期繳
    納二萬元扣除標息後之會款予會首，再由會首轉交得標人等
    事實，業據被告供明在卷，並經告訴人丁○○、戊○○、林
    秀惠，証人即被害人葉松霖、潘金寶、柯黃慧娟、黃芳春、
    蘇成村等人於原審指証在卷，並有互助會簿（僅記得標金額
    數目）等件在卷可証，堪信為真實。
  (二)再被告有偽造標單冒標互助會之事實，又據告訴人丁○○、
    戊○○及甲○○○指訴綦詳；而被害人即會員許峻榮、葉松
    霖、甲○○○、戊○○（以侯吉煌名義參加）、柯黃慧娟（
    即和順鋁門窗，以和順和義參加）均指稱：「我們五人參加
    八十五年十一月十日的互助會，我們都是活會，我們知道另
    有一個人也是活會（按指蘇成村），但不知姓名，我們沒聽
    說過同一天還有另一會」（見臺灣嘉義地方法院檢察署九十
    年度發查字第三八號卷第二十一頁背面），且証人即被害人
    葉松霖、潘金寶、柯黃慧娟、黃芳春、蘇成村等人於原審亦
    以証人身分証述「彼等均為各該會之活會會員」等語（分見
    原審卷第五十二頁至第五十五頁、第五十六頁、第一一八頁
    ）；另証人乙○○於本院審理時，亦証述「其同一時間同一
    互助會參加二會，有標到一會，另一會是活會」等語（見本
    院更一審卷第六七頁），再佐以証人乙○○提出之附表編號
    二之會簿所載，其中自第十六會次起即為死會，另一會係活
    會（因証人參加二會，所以有二本會簿，見本院更一審卷第
    一Ｏ六頁）；及被告就告訴人丁○○、戊○○及甲○○○，
    証人即被害人葉松霖、潘金寶（以許峻榮名義加入）、柯黃
    惠娟、戊○○、甲○○○、蘇成村、黃芳春、丁○○、乙○○等人均為活會會員一節，亦供認在案。而被告係自八十七
    年九月停會，亦為被告供明在卷，再參以卷附之互助會簿，
    附表編號一互助會自八十七年九月十日起，附表編號二互助
    會自同年月二十日起即均無得標利息之記載，或各該會員支
    付會款之記載，足認被告確係自八十七年九月停會。從而該
    互助會若係正常經營，附表編號一、二之互助會自八十七年
    九月被告停標後，應各僅剩四會，然附表編號一互助會竟有
    六名活會會員即潘金寶、柯黃惠娟、葉松霖、戊○○、甲○○○、蘇成村；附表編號二之互助會亦有六個活會會員，即
    潘金寶（二會）、黃芳春、丁○○、戊○○、乙○○等人，
    足認告訴人丁○○、戊○○及甲○○○等人指訴被告有冒標
    各該互助會等語，並非無據。
  (三)被告雖否認有冒標之情事，並辯稱附表編號一、二互助會同
    一時期，均有二組互助會。但查，附表編號一、二互助會均
    係分別於每月十日、二十日晚上八時許開標，而被告亦稱：
    「大部分是晚上八點開標，如果時間不湊巧，也有七點，也
    有因時間不湊巧利用中午開標」（見原審卷第一二四頁），
    顯見被告之互助會係於該日之晚上八時開標為常規，至或有
    於其他時間開標則為變數，而衡以一般互助會之習慣，均以
    固定之日時開標，如有於其他時間開標則屬少有，亦非常態
    ，則被告所辯其同一日有二組互助會如何於同日晚上八時分
    別開標而未為其他會員發現，已難想像；況被告迄今均無法
    提出附表編號一、二互助會之確實會員名冊以供本院查証；
    且附表編號二互助會部分，又據證人許峻榮（二會）、黃芳
    春、乙○○、丁○○、戊○○等人迭於偵審中分別證述彼等
    均同一會，且均表示正常之開標時間為當日晚上八點等情，
    則被告辯稱「同一互助會同一日有二組互助會」云云，，已
    難信採。
  (四)被告雖提出附表編號一第二十二會次八十七年八月十日得標
    人丙○○○收取會款簽單及同日亦為第二十二次會得標人庚○○○收取會款之簽單，證明此互助會有二組同時開標。但
    查：
  １証人庚○○○於原審審理時証稱：「（十日的會何時開標？
    ）以前在法庭（按指偵查中）我曾說晚上七點，平日我均於
    八點去，十日我有參加二會，但有一次因被告要去『海口』
    ，所以較早開標，我在地檢署講說六、七點，就是我得標那
    次，因被告有事才早一點開標。」「我得標後，三天還拿不
    到會款，再延後十日左右才拿到錢，之後即聽說倒會了，我
    十日那一會有參加二會。」等語（見原審卷第一六一頁）；
    証人丙○○○則證稱：「（被告召集的會你有參加？）有，
    我參加十日及二十日的會，十日那一會我已標得。」「（嘉
    檢九十年發查字第三八號卷第三十四頁上得標人「吳水蓮」
    是你簽的？）是的，通常是晚上八點開標，平常我很少到現
    場去標。」「（你標得後過多久被告才倒會？）我得標後，
    會款是開支票給我，我領到後即聽說倒會了。」（見原審卷
    第一六二頁正背面）；且証人庚○○○於本院前審證稱：「
    （你參加八十五年十一月十日的二會互助會是否同一會，或
    是分成二組不同的人在進行？）是同一個會，而我參加二個
    ，並沒有所謂的二組的人。」（見本院上訴卷第五十三頁）
    ；另於本院本審審理時，証人丙○○○又証述「不知道同日
    是否有二組標會，（開標後，有無另一組的人來標會）我去
    的人都是同組，當場沒有看到其他組的會員來投標」等語（
    見本院更一審卷第七十一頁至第七十二頁）；証人曾楊水秀
    亦稱「我只知道我是同一組參加二會」、「標會時，沒有另
    一組的人來標會」、「（到你離開為止，有無另一組的人來
    標會）我沒有看到」等語（本院更一審卷第七十四頁、第七
    十六頁、第七十七頁）。則觀之証人庚○○○、丙○○○上
    開証詞，彼等所參加十日的會均在晚上八點開標，且同時間
    並無同一互助會二組的人進行競標，如謂彼等非屬同會則何
    能於同時開標，顯見証人丙○○○、庚○○○應係同一互助
    會之會員，且同時間並無二組互助會，可堪認定，從而被告
    所辯，附表編號一、二互助會同一時間均有二組之互助會云
    云，自無可採。至於被告所稱尚屬活會會員之方秋山雖証述
    ：此會為被告自己名義召的（見本院上訴卷第八十頁），核
    與該會係被告以夫蔡秀雄名義為互助會會首，不相一致，顯
    係事後勾串，不足採信；另被告所稱之活會會員丁國聲，被
    告於本院前審則以丁國聲「年紀較大，聲明不得舉其作證，
    否則如有身心受傷害要被告負責」，捨棄傳訊，且又無確實
    之會員名冊供本院查証，則被告所稱活會會員丁國聲、方秋
    山云云，亦難信採，從而八十五年十一月十日互助會仍無法
    證明有二組。
  ２再稽之証人丙○○○於本院証述「第二十二會次其有親自去
    標，當時其僅記得有一位胖胖的婦人有去標會，但那位不是
    庚○○○。被告當時說有人打電話說要標會，但那位胖胖的
    婦人說不能這樣，因為她說我已經標到，不可以再這樣」等
    語（見本院更一審卷第七十一頁、第七十三頁）。另証人庚○○○証述「其同一組參加二會，二會均已標取，其中一次
    是親自去標，另一次是打電話標到，其親自去標那次並未看
    到丙○○○」等語（見本院更一審卷第七十四頁、第七十五
    頁、第七十六頁）」；顯見証人庚○○○於該會次並未親自
    到場標會，而係以電話委請被告標取該會款，否則証人庚○○○、丙○○○既係同一互助會之會員，且同時參與該會次
    之競標，衡情豈有二人參與競標，竟未看到對方之理；再佐
    以卷附第二十二會次証人丙○○○、庚○○○均同時得標（
    見本院更一審卷第一Ｏ二頁、第一Ｏ三頁），足認証人丙○○○上開所証「被告當時說有人打電話說要標會」之該人應
    係証人庚○○○；另証人庚○○○上開所稱「其中一次以電
    話標取會款」，應係指第二十二會次，亦可認定。從而証人
    庚○○○上開所稱「我有參加二會，但有一次因被告要去『
    海口』，所以較早開標，我在地檢署講說六、七點，就是我
    得標那次，因被告有事才早一點開標。」等語，應係指其親
    自到場標會，而非指第二十二會次。
  ３又本件互助會之第二十二會次既係証人丙○○○得標，而証
    人庚○○○又與証人丙○○○同為該互助會之會員，及該會
    次証人庚○○○係以電話委請被告競標，已如上述；再佐以
    証人丙○○○上開証述「被告當時說有人打電話說要標會，
    但那位胖胖的婦人說不能這樣，因為她說我已經標到，不可
    以再這樣」等語，足認証人庚○○○該會次得標，應係被告
    於証人丙○○○得標後自行列入，亦可認定。而同一會次原
    應僅有一名會員得標，証人丙○○○及証人庚○○○又非「
    共同標取會款」，而係各自標取會款，此由該會次簽單証人
    丙○○○得標會息為五千七百元，而証人庚○○○得標會息
    係五千六百元即可証明（因若係共同標取會款，該二名証人
    應平分該次之會款，而非獨得該次會款）；再被告既自任會
    首，竟於証人丙○○○標得該會次會款後，自行將証人庚○○○列入而為該會次得標之會員，顯見該互助會已有異常，
    且為支付該二人之得標會款，被告僅收取該互助會會款顯無
    法支付，衡情當有冒標其他互助會之會款，否則如何支付？
    ；另參酌証人丙○○○、庚○○○於該會次得標後，雖該二
    名証人均已取得該會款，然証人庚○○○部分被告係在三天
    內給付該會款，但証人丙○○○之得標會款部分，被告則遲
    延交付，且係部分交付現金，部分以支票交付等情，又據証
    人庚○○○、丙○○○於本院審理時証述在卷（見本院更一
    審卷第七十二頁、第七十七頁），及附表編號二之互助會係
    在同年月二十日開標，距該二十二會次之同年八月十開標，
    僅相差短短之十日之時間，而被告迄今均未提出附表編號二
    第十八會次之互助會究係何人得標，且就証人丙○○○標得
    之附表編號一第二十二會次之會款又有遲延交付之情事（部
    分以現金，部分以支票延後交付），足認被告係以冒標附表
    編號二第十八會次即八十七年八月二十日之互助會款，用以
    支付証人丙○○○之會款，可堪認定，被告上開所辯，顯無
    可採。
  (五)被告另提出附表編號二第十六次會八十七年六月二十日得標
    人乙○○收取會款簽單及同日亦為第十六次會得標人林嘉陽
    收取會款之簽單、又第十七次會八十七年七月二十日庚○○○收取會款簽單及同日亦為第十七次會得標人吳宏名收取會
    款之簽單，證明此互助會亦有二組。但查：
  １證人乙○○於原審則証述：「二十日的會，我參加二會，已
    標得一會，尚有一會為活會」、「我是第十六次得標者」、
    「二十日的會我參加二會，與戊○○、庚○○○等人二十日
    的會均屬同一會，開標時間也都是晚上八點」、「（八十七
    年六月二十日那次的會，是幾點開標？）晚上八點開標」（
    見原審卷第一六二頁背面、第一六三頁）；於本院前審稱：
    「（當時是否有一個會成二組？）沒有，都是只有一個會，
    只是有些人參加二會。」（見本院上訴卷第五十頁）；於本
    院本審審理時，証人乙○○更証述「我有打電話給被告，請
    她代標，後來被告告訴我得標」、「會員均是認定同一時間
    只有一組互助會」、「（被告要你來法院說不實的話，是什
    麼不實的話）她首先要我說同一時間有二組互助會，要分化
    成二會」等語（見本院更一審卷第六七頁）；另証人林嘉陽
    則證稱：「（你與戊○○、丁○○、庚○○○、乙○○等人
    相識？）都相識，大家在一起，談開了，就知道我們二十日
    的會都是同一會，且都是晚上八點開標。但最後一次（按指
    第十六次會）開標即八十七年六月二十日開標前被告叫我當
    天中午時間去，二十日的會我也參加二會，八十七年六月二
    十日那次是我標得，嘉檢九十年發查字第三八號卷三十二頁
    上得標人『林嘉陽』是我簽名的不錯，該次得標的會款我拿
    到，我們在場的這幾位參加的會都是同一會」（見原審卷第
    一六三頁背面），足證被告確有於八十七年六月二十日中午
    通知林嘉陽前往投標，由証人林嘉陽標得，而証人乙○○部
    分，則係由証人打電話委請被告代標。
  ２至於該互助會第十七次會八十七年七月二十日庚○○○收取
    會款簽單及同日亦為第十七次會得標人吳宏名收取會款之簽
    單雖可證明彼二人均有得標，但據証人庚○○○證稱：「（
    八十七年七月二十日那次，你幾點去標？）晚上七、八點，
    我是電話去標的」（見原審卷第一六五頁）；另証人吳李碧
    娥（吳宏名之妻，以吳宏名名義參加）則證稱：「（八十七
    年七月二十日那次，你幾點去參加開標？）晚上八點，我是
    到現場標，我與庚○○○是同一會」等語（見原審卷第一六
    四頁背面、第一六五頁），顯見証人庚○○○係以電話投標
    ，而証人吳李碧娥則係親自到場投標；然其實，証人林嘉陽
    、乙○○、庚○○○、吳李碧娥（以吳宏名名義參加）與戊○○、丁○○等人均屬同一組會，非被告所辯之同日有二組
    會；再觀之該互助會第十六會次、第十七會次雖分別同時有
    二人得標，但各該會次得標之情形，均係得標中一人（即第
    十六會次之乙○○、第十七會次之庚○○○）以電話投標，
    而非親自到場投標，而各該會次被告又有開標之情事，顯見
    証人乙○○、庚○○○之得標，應係被告「私自列入」，以
    造成同一日有二組互助會之假像，從而被告所辯，附表編號
    二互助會同一時間均有二組之互助會云云，亦無可採。
  ３復經核對會員侯吉煌、李東熹、丁○○、乙○○四人之互助
    會簿，發現乙○○部分其八十六年九月二十日之得標金額記
    載與丁○○記載不同之外，丁○○八十六年十一月二十日與
    侯吉煌同日之記載亦不同，另丁○○八十七年六月二十日之
    記載金額亦與李東熹同日之記載不同，則若依被告所辯，八
    十六年三月二十日同一天豈不是有四個互助會？再經查核會
    員之互助會簿，除第八會次、第九會次、第十六會次得標金
    額不同外，其餘均相同（見發查卷第七頁），則在公開競標
    之情形下，每月得標金額皆屬相同，殊難想像，況標會之時
    間係在晚間，在接近二年之時間中，竟無會員知悉同一天另
    有一組會員人數相同之互助會，亦核與常理相悖。嗣經本院
    於九十二年二月二十五日命其十日內查報所謂四組互助會共
    十六個活會會員姓名、地址以供調查，被告未為查報，本院
    再於九十二年四月二十二日命其應儘速查報，始由辯護人查
    報八十六年二月二十日互助會除上開六個活會之人外，另有
    涂張愛及黃玉蘭，稱共十六個活會會員（見辯護人提出之九
    十二年五月二十三日呈報狀）。惟無法提出互助會單以供參
    酌，已難信採。又雖經本院前審傳訊証人涂張愛及黃玉蘭到
    庭，雖證稱：有參加被告八十六年二月二十日互助會，均為
    活會云云；然証人涂張愛證稱：不知被告何時倒會云云（見
    本院上訴卷第八十頁）；証人黃玉蘭則為被告弟媳（被告為
    其先生姊姊），且証人涂張愛及黃玉蘭提出之會單，則完全
    相同（見本院上訴卷第八十六、八十七頁），核與丁○○於
    偵查中提出會單（見偵查卷第七背面下側），日期、金額亦
    相同，惟証人涂張愛及黃玉蘭提出之會單後面被告之簽章，
    則與丁○○偵查中提出會單有所不同，足見係為被告事後勾
    串所致，均不足採，是八十六年二月二十日互助會仍無法證
    明有二組。
  (六)又查，附表編號一、二之互助會，自被告八十七年九月停會
    後，應僅剩四會，然編號一互助會竟有六名活會會員即潘金
    寶、柯黃惠娟、葉松霖、戊○○、甲○○○、蘇成村，編號
    二互助會則亦有五名活會會員共六會，即潘金寶（二會）、
    黃芳春、丁○○、戊○○、乙○○等人，均如上述，則被告
    應有冒標附表編號一、二之互助會各二會，亦可認定。惟被
    告迄今未能提供各該互助會之確實會員名冊供本院查証，至
    無法確認被告究係冒標該互助會第幾會次之互助會；然本院
    綜合附表編號一第二十二會次即八十七年八月十日，附表編
    號二第十六、十七會次即八十七年六月二十日、同年七月二
    十日各有二人得標，且均係各自得標，又均集中在八十七年
    六、七、八月三月份，自八十七年九月被告即已停標，顯有
    異常，已如上述，則被告顯無法自各該會收取會款以支付各
    該得標之人，衡情當有冒標其他互助會之會款，否則如何支
    付？並依罪疑惟輕原則，以最有利被告之方式計算，就附表
    編號一之互助會，被告應係冒標第二十會次即八十七年六月
    十日、第二十一會次即八十七年七月十日（因各該次活會會
    員較少，對被告有利，且冒標之時間又在各該互助會分別八
    十七年六、七、八月有二人得標之異常狀態下，被告又未能
    提出確實之得標會員供本院查証）；另附表編號二之互助會
    ，被告除冒標第十八會次即八十七年八月二十日外（此部分
    如上述），另冒標第十五會次即八十七年五月二十日之互助
    會（因第十六、第十七會均有人得標，已如上述，則冒標第
    十五會次，活會會員相對較少，對被告有利，且冒標之時間
    又與各該互助會分別八十七年六、七、八月有二人得標之異
    常狀態相近，被告又未提供確實之得標會員供本院查証）。
    至於被告又該次冒標詐得之款項，則為：
  １關於附表編號一部分：
    被告冒標該互助會第二十及第二十一會次，依卷附之互助會
    簿所載（發查卷第八頁），該二會次得標之利息分別為五千
    三百元、五千五百元，各該會次活會會員應繳納之會款每人
    應為一萬四千七百元、一萬四千五百元；而各該會次會員應
    包括該次被冒標之人，從而各該會次活會會員分別為七人、
    六人，從而各該會次活會會員繳納之活會會款合計第二十會
    次十萬二千九百元（一萬四千七百元乘以活會人數合計七人
    ），第二十一會次一萬四千五百元，合計八萬七千元與辛○○○（一萬四千五百元乘以活會人數合計六人）。
  ２關於附表編號二部分：
    被告冒標第十五會次、第十八會次，依卷附之互助會助會所
    載（發查卷第七頁），該二會次得標之利息分別為四千六百
    元、五千五百元，各該會次活會會員應繳納之會款每人應為
    一萬五千四百元、一萬四千五百元；而各該會次會員應包括
    該次被冒標之人，從而各該會次活會會員分別為八人、六人
    ，從而各該會次活會會員繳納之活會會款合計第十五會次十
    二萬三千二百元（一萬五千四百元乘以活會人數合計八人）
    ，第十八會次八萬七千元（一萬四千五百元乘以活會人數合
    計六人）。
  ３合計被告詐得之款項為四十萬零一百元（十萬二千九百元、
    八萬七千元、十二萬三千二百元、八萬七千元）。
  (七)末查，被告以在一空白紙上偽造不詳姓名互助會會員之署押
    ，並分別填載競標之利息之方式，而偽造成內容係依民間互
    助會之習慣，足以表示出標人及其競標之利息等用意之証明
    之準私文書即標單一紙後，提出該偽造之標單參與該次互助
    會競標，而行使偽造之準私文書，致附表編號一第二十、第
    二十一會次之活會會員，附表編號二第十五、第十八會次之
    活會會員陷於錯誤，而交付該期之活會會款，顯均足生損害
    於附表編號一第二十會次之活會會員潘金寶、柯黃惠娟、葉
    松霖、戊○○、甲○○○、蘇成村及該不詳姓名之活會會員
    一名；第二十一會次之活會會員潘金寶、柯黃惠娟、葉松霖
    、戊○○、甲○○○、蘇成村等人之權益；及附表編號二第
    十五會次之活會會員潘金寶（二會）、黃芳春、丁○○、戊○○、乙○○及不詳姓名之活會會員二名，第十八會次之活
    會會員潘金寶（二會）、黃芳春、丁○○、戊○○、乙○○
    等人之權益，可堪認定。
  (八)綜上所述，被告確有冒標活會會員會款之事實，被告上開所
    辯，均係事後卸責之詞，均無足採。本件事証明確，被告犯
    行堪以認定。
三、查被告行為後刑法第五十五條、第五十六條等條文已分別於
    九十四年二月二日修正，其中：(一)第五十五條由原先之「一
    行為而觸犯數罪名，或犯一罪而其方法或結果之行為犯他罪
    名者，從一重處斷」之規定，修正為「一行為而觸犯數罪名
    者，從一重處斷。但不得科以較輕罪名所定最輕本刑以下之
    刑」，修正後該條已刪除有關牽連犯之規定；(二)第五十六條
    連續犯之規定，於修正後即已刪除；並均自九十五年七月一
    日起施行。則若被告所犯之數罪有牽連犯關係，或連續犯關
    係，依九十五年七月一日新法施行前之刑法第五十五條、第
    五十六條之規定，僅從一罪處斷，或論以一罪即可，如依九
    十五年七月一日新法施行後刑法之規定，則因牽連犯、連續
    犯之規定業已刪除，其所犯各罪，均應分論併罰，則綜合上
    情，比較新舊法結果，自以修正前刑法第五十五條、第五十
    六條之規定有利於被告，依九十五年七月一日新施行之刑法
    第二條第一項前段之規定，自應適用行為時法即九十五年七
    月一日施行前之刑法第五十五條、第五十六條之規定。又
    本件既應分別適用九十五年七月一日施行前刑法之規定，基
    於新舊法不得割裂適用之原則，本件亦有罰金罰鍰提高標準
    條例第一條規定之適用，而無新增訂刑法施行法第一之一條
    之規定之適用，合先敘明。
四、被告冒用不詳活會會員之名義，在一空白紙上填寫該不詳姓
    名活會會員之姓名及利息以標取會款，則該會單依民間互助
    會之習慣，足以表示係該被冒用之活會會員以該金額向其他
    會員表明願以該標單上所書之利息金額標取會款之用意，因
    此該標單依刑法第二百二十條第一項之規定以文書論，自應
    屬準私文書（最高法院八十七年度台非字第一二號裁判意旨
    可資參照）。查被告冒用不詳姓名活會會員名義，而偽造該
    活會會員署押簽寫該標單，並提出行使而參與競標附表編號
    一第二十、第二十一會次，及附表編號二第十五、第十八會
    次之互助會款，致其他活會會員陷於錯誤，而交付會款與被
    告，核被告所為，係犯刑法第二百十六條、第二百十條、第
    二百二十條第一項之行使偽造準私文書罪及第三百三十九條
    第一項之詐欺取財罪。被告偽造不詳活會會員署押之行為為
    偽造準私文書之標單之部分行為，其偽造準私文書之低度行
    為為行使偽造準私文書之高度行為所吸收，均不另論罪。被
    告先後冒用不詳姓名活會會員名義，冒標上開會款，致其他
    活會會員陷於錯誤而交付活會會款與被告，係各一以詐欺之
    行為，同時向多數活會會員詐欺會款，係以一行為觸犯數個
    相同之詐欺罪名，依修正前刑法第五十五條之規定為同種想
    像競合犯，應分別從一詐欺取財罪處斷。被告先後多次詐欺
    、行使偽造私文書之犯行，均時間緊接，犯罪構成要件相同
    ，顯係基於概括之犯意反覆為之，應各依修正前刑法第五十
    六條連續犯之規定論以一罪，並分別加重其刑。所犯上開行
    使偽造私文書及詐欺罪間，有方法結果之牽連關係，應依修
    正前刑法第五十五條之規定論以較重之行使偽造私文書罪處
    斷。公訴人雖未就被告冒標附表編號一互助會二次之事實起
    訴（起訴書僅記載應剩四個活會會員，但尚有五個等語），
    然此為裁判上一罪關係，為起訴效力所及，本院自得併予審
    理。
五、原審以被告罪証明確，因予論罪科刑，固非無見。但查；(一)
    刑法第五十五條、第五十六條業經修正施行，原審未及比較
    新舊法，顯有未當。(二)原審認被告有虛構不詳姓名會員之犯
    行，但此部分尚屬不能証明（詳後述），另原審既認被告有
    冒標之情事，但就被告各次冒標所詐得之金額又未詳予認定
    ，亦有未當。被告上訴否認犯罪，並以上開情詞指摘原判決
    不當，雖無理由，但原判決既有上開可議之處，即屬無可維
    持，應由本院予以撤銷改判。爰審酌被告利用召募民間互助
    會機會，冒標詐取會款，造成所剩活會會員受有達四十萬一
    千元之損失，事後未與活會會員達成和解，且事後否認犯行
    ，毫無悔過之心等其他一切情狀，量處如主文第二項所示之
    刑。再被告偽造之標單，既未經扣案，據被告表示所有資料
    均已滅失，且衡之一般民間互助會習慣，該標單確無保存之
    必要，多於開標後丟棄滅失，顯見該標單應已滅失，至其上
    之署押，亦因之而消滅，均無併予宣告沒收之必要，附此敘
    明。
六、公訴意旨另以：被告係虛構不詳姓名會員，併向丁○○、戊○○、甲○○○等人招攬附表所示之互助會，因而涉犯刑法
    第三百三十九條第一項詐欺等罪云云。訊據被告堅詞否認有
    此部分犯行，且依卷附互助會簿所載，雖未有確實之會員名
    字，但被告確有開標，並由其中之會員即証人庚○○○、丙○○○、乙○○等人得標之事實，已如上述，自難以該會簿
    並無會員名字之記載，即認被告有虛構不詳姓名會員之情；
    且公訴意旨就此項事實，亦未能舉証，亦難以會簿無會員名
    稱之記載，即認有虛構會員之情；此外，又查無其他証據足
    証被告有此部分犯行，本院依檢察官提出之證據，尚不足為
    被告此部分有罪之積極證明，亦無從說服本院以形成被告此
    部分有罪之心證，基於無罪推定之原則，應認不能証明被告
    犯罪。惟公訴人認被告此部分犯行，與上開有罪部分有連續
    犯或牽連犯之裁判上一罪關係，爰不另為無罪判決之諭知。
據上論斷，應依刑事訴訟法第369條第1項前段、第364條、第299
條第1項前段、95年7月1日施行前刑法第55條、第56條、第216條
、第220條第1項、第210條、第339條第1項、95年7月1日施行之
刑法第2條第1項前段、修正前罰金罰鍰提高標準條例第1條前段
，判決如主文。
本案經檢察官張太龍到庭執行職務。
中    華    民    國    95    年    8     月    9     日
                  刑事第四庭    審判長法  官  吳志誠
                                      法  官  蔡美美
                                      法  官  陳珍如
以上正本證明與原本無異。
如不服本判決，應於收受本判決後十日內向本院提出上訴書狀。
其未敘述上訴理由者並得於提起上訴後十日內向本院補提理由書
狀（均須按他造當事人之人數附繕本）「切勿逕送上級法院」。
                                      書記官  岑  玢
中    華    民    國    95    年    8     月    9     日
附表：
┌──┬────┬──┬──┬──────┬──────────┐
│編號│會起迄日│會數│金額│活會會員    │  附        註      │
├──┼────┼──┼──┼──────┼──────────┤
│ 一 │85.11.10│26  │二萬│潘金寶（以許│採內標制            │
│    │至      │    │元  │峻榮名義參加│冒標第二十、第二十一│
│    │86.12.10│    │    │）、柯黃惠娟│會次。              │
│    │        │    │    │、葉松霖、曾│                    │
│    │        │    │    │麗環、吳林秀│                    │
│    │        │    │    │惠、蘇成村（│                    │
│    │        │    │    │各一會）。  │                    │
├──┼────┼──┼──┼──────┼──────────┤
│ 二 │86.03.20│22  │二萬│潘金寶（二會│採內標制            │
│    │至      │    │元  │以許峻榮名義│冒標第十五、第十八會│
│    │87.12.20│    │    │參加）、黃芳│次。                │
│    │        │    │    │春、丁○○、│                    │
│    │        │    │    │戊○○、李有│                    │
│    │        │    │    │順（各一會）│                    │
│    │        │    │    │。          │                    │
└──┴────┴──┴──┴──────┴──────────┘
中華民國刑法第210條
（偽造變造私文書罪）
偽造、變造私文書，足以生損害於公眾或他人者，處5年以下有
期徒刑。
中華民國刑法第216條
（行使偽造變造或登載不實之文書罪）
行使第210條至第215條之文書者，依偽造、變造文書或登載不實
事項或使登載不實事項之規定處斷。
中華民國刑法第220條
（準文書）
在紙上或物品上之文字、符號、圖畫、照像，依習慣或特約，足
以為表示其用意之證明者，關於本章及本章以外各罪，以文書論
。
錄音、錄影或電磁紀錄，藉機器或電腦之處理所顯示之聲音、影
像或符號，足以為表示其用意之證明者，亦同。
中華民國刑法第339條
（普通詐欺罪）
意圖為自己或第三人不法之所有，以詐術使人將本人或第三人之
物交付者，處5年以下有期徒刑、拘役或科或併科1千元以下罰金
。
以前項方法得財產上不法之利益或使第三人得之者，亦同。
前二項之未遂犯罰之。


司法院資訊處製作；財團法人民間司法改革基金會備份。
